【裁判字號】    97,上訴,2489
【裁判日期】    971218
【裁判案由】    違反毒品危害防制條例等
【裁判全文】
臺灣高等法院臺中分院刑事判決        97年度上訴字第2489號
上  訴  人
即  被  告  丁○○
                      )
指定辯護人  本院公設辯護人 郭博益
上列上訴人因違反毒品危害防制條例等案件，不服臺灣彰化地方
法院97年度訴字第928號中華民國97年8月14日第一審判決（起訴
案號：臺灣彰化地方法院檢察署97年度偵字第15786號），提起
上訴，本院判決如下：
    主  文
上訴駁回。
    事  實
一、丁○○明知海洛因為毒品危害防制條例所規範之第一級毒品
    ，不得販賣及持有，竟為圖謀販賣毒品賺取價差之利益，基
    於販賣第一級毒品海洛因之犯意，以其持用之如附表所示之
    行動電話（含SIM卡）為聯繫工具，於民國（下同）96年12
    月22日下午1時20分56秒許至同日下午1時22分許，與丙○○
    （綽號黑人，使用00-0000000號電話）以電話聯絡後，相約
    在丁○○位於彰化縣大村鄉過溝村過溝三巷47號之住處見面
    ，丙○○於當日下午2、3時許至丁○○住處後，丁○○即以
    新臺幣（下同）2,000元之高於進價之價格，販賣海洛因1包
    予丙○○，惟因丙○○無法支付對價，而以賒欠方式取得上
    開毒品離去，迄未支付該2,000元對價。
二、丁○○明知甲基安非他命為毒品危害防制條例所規範之第二
    級毒品，並經行政院衛生署明令公告列為禁藥管理，不得轉
    讓、持有，竟另基於無償轉讓禁藥甲基安非他命之犯意，於
    96年11月間某日，在其同上住處內，無償轉讓禁藥甲基安非
    他命予丙○○1 次（轉讓數量係施用1 次之份量，淨重未達
    10公克，價格約300 元至400 元間）。
三、案經彰化縣警察局移送臺灣彰化地方法院檢察署檢察官偵查
    起訴。
    理  由
一、按被告以外之人於審判外之言詞或書面陳述，除法律有規定
    者外，不得作為證據，刑事訴訟法第159 條第1 項固定有明
    文，惟被告以外之人於審判外之陳述，雖不符合同法第159
    條之1 至第159 條之4 規定，但經當事人於審判程序同意作
    為證據，法院審酌該言詞陳述或書面陳述作成時之情況，認
    為適當者，亦得為證據，當事人、代理人或辯護人於法院調
    查證據時，知有第159 條第1 項不得為證據之情形，而未於
    言詞辯論終結前聲明異議者，視為有前項之同意，此觀同法
    第159 條之5 規定即明。查本判決後開引用各該被告丁○○
    以外之人於審判外之陳述（包含書面陳述），固皆屬傳聞證
    據，惟當事人及辯護人雖知上開證據資料為傳聞證據，但於
    原審及本院準備程序及審判期日中均表示同意或無意見而不
    予爭執，且迄至言詞辯論終結前亦未再聲明異議，本院審酌
    上開證據資料製作時之情況尚無違法不當等瑕疵，且與本案
    具有關連性，認為以之作為證據應屬適當，揆諸前開規定，
    爰逕依刑事訴訟法第159條之5規定，認前揭證據資料均例外
    有證據能力，合先敘明。另卷附其餘非供述證據，無傳聞法
    則之適用，與本案待證事實具有關連性，且無證據證明係公
    務員違法取得或製作之物，自得採為證據。
二、販賣第一級毒品部分：
    訊據被告丁○○矢口否認有何販賣第一級毒品犯行，辯稱：
    伊並未販賣毒品予丙○○，係丙○○販賣毒品予伊云云。辯
    護人則為被告辯稱：依通訊譯文內容，不足證明被告販賣第
    一級毒品之犯罪事實，反足徵丙○○方為有能力取得毒品之
    人，被告並無販賣第一級毒品之犯行。惟查：
  (一)被告前業於原審訊問時自承有販賣海洛因予丙○○1次之事
    實（見原審97年度聲羈字第42號卷第4頁），且丙○○係於
    事實欄一所示之時間及地點，以2,000元為對價向被告購買
    海洛因1次，惟先賒欠價款，迄今尚未支付該2,000元等節，
    業據證人丙○○於警詢、偵訊時證述明確（見偵卷第21至22
    、51頁），並有通訊監察譯文表附卷可證（見偵卷第24頁）
    ，核均與被告上開自白相符。證人丙○○雖於原審審理時翻
    異前詞，改稱伊並未向被告購買毒品，係因欠被告1萬元，
    方在警詢及偵訊時陳稱被告有販賣毒品，96年12月22日未借
    到亦未拿到毒品等語。惟觀諸96年12月22日下午1時20分56
    秒許至同日下午1時22分許通話之通聯譯文所示，丙○○確
    係向被告購買2,000元之毒品無誤，證人丙○○於原審審理
    時之證述，係懾於被告在庭之壓力，基於其與被告之交誼，
    欲迴護被告而為有利於被告之陳述；衡諸其作證時之情狀，
    其於警詢、偵訊時之陳述，因被告未在庭，未受有心理壓力
    ，且係在經警搜索後隨即製作筆錄，客觀上較無串謀或迴避
    之情，應認其於警詢、偵訊之證述內容屬實。況販賣第一級
    毒品乃法定本刑為死刑、無期徒刑之罪，屬重大危害治安犯
    罪，罪責非輕，人所週知，證人丙○○與被告既係朋友，實
    無僅因1萬元欠款即誣指被告販毒之可能；且被告若未曾為
    販賣第一級毒品犯行，亦斷無率予承認之理，惟被告業於原
    審訊問自承有販賣第一級毒品犯行，並具體表示曾販賣海洛
    因予丙○○，進而明確供承販賣海洛因予丙○○之次數為1
    次，此部分自白與證人丙○○於警詢、偵訊之證述相符，且
    有通訊譯文可佐，顯與事實相符，應堪採信，其嗣後翻異前
    詞之辯解，顯係為罪卸責之詞，不足為採。
  (二)至被告及辯護人固以被告與丙○○於96年10月27日下午5 時
    43分34秒許之電話通訊監察譯文（見原審卷及97年5月8日準
    備程序筆錄），辯稱係丙○○販賣毒品予被告等語。惟證人
    丙○○證稱該通電話係與被告共同購買毒品，因所購得之物
    並非毒品，證人乃表示要負責等語（見同上審判筆錄），依
    該通譯文文義，實無從判斷係丙○○販賣毒品予被告，或與
    被告合資購買毒品。縱認該次係丙○○販賣毒品予被告，惟
    該通通話乃發生於96年10月27日，與被告販賣第一級毒品予
    丙○○之96年12月22日有相當時間間隔，顯與被告上開事實
    欄一所示販賣毒品犯行，並非同一事實，無從反證被告確無
    販賣海洛因予丙○○，自不得因此即置卷存證據不論，逕予
    推論被告並無上揭販賣第一級毒品予丙○○之犯行。
  (三)被告另舉證人甲○○證明伊並未販賣第一級毒品予丙○○，
    惟經證人甲○○於本院審理行交互詰問時到庭證稱：「（辯
    護人問：與被告大約多久見面一次？）我九十六年十月搬家
    ，家具寄放在被告家大約十幾天。從寄放家具搬走之後到現
    在我好久沒有見到被告。（辯護人問：你是否吸食毒品？）
    沒有。（辯護人問：你是否認識丙○○就是綽號黑人的人？
    ）我知道這個人，但我們沒有交往。（辯護人問：被告在九
    十六年十二月二十八日左右，有跟丙○○○○○○○道聯絡
    何事情？）我不知道。那時候我在北部工作。（辯護人問：
    你知道被告工作？）他作水泥工。（辯護人問：你知道被告
    有吸食毒品？）有聽說。（辯護人問：你見過被告吸食毒品
    ？）沒有。‧‧‧（被告問：丙○○來找我時你是否都在旁
    邊？）你與丙○○之間的事情我怎麼會知道。」等語（見本
    院審理卷第85頁至第86頁），證人甲○○對於被告與丙○○
    之關係既證稱不知道，自無從以證人甲○○之證詞為有利於
    被告之認定。
  (四)另被告又請求本院傳喚丙○○證明其未販賣毒品予丙○○，
    且另聲請傳喚證人張佩真證明被告沒有毒品可販賣予丙○○
    ，因伊之安非他命都是向張佩真拿的，另丙○○亦有介紹其
    購買毒品云云，惟查：證人丙○○於原審業已為證述，而其
    於原審之證述並不可採，業經本院詳述如前，本院認並無再
    予重覆傳訊之必要，況被告販賣予第一級毒品予丙○○一次
    除據被告自承外，復據丙○○於警詢及偵查中證述無訛，且
    有通話譯文可資佐證。另按被告已自承係向證人張佩真拿安
    非他命，則證人張佩真是否知悉被告沒有第一級毒品以及丙○○是否有介紹被告購買第一級毒品與本件被告販賣第一級
    毒品予丙○○，顯無何干係，本院認亦無必要再傳訊證人張
    佩真，併此敘明。
  (五)按販賣毒品之所謂販賣行為，須行為人主觀上有營利意圖，
    且客觀上有販入或賣出毒品行為，即足構成，至於實際上是
    否已經獲利，則非所問；必也始終無營利之意思，而以原價
    或低於原價有償讓與他人，方難謂為販賣行為，而僅得以轉
    讓罪論處（參照最高法院93年度臺上字第1651號判決要旨）
    。又販賣海洛因毒品本無一定價格，各次買賣之價格，當亦
    各有差異，隨供需雙方之資力、關係之深淺、需求之數量、
    貨源之充裕與否、販賣者對於資金之需求如何即殷切與否，
    以及政府查緝之態度，進而為各種不同之風險評估，而為機
    動性之調整，是其價格標準，自非一成不變，且販賣者從各
    種「價差」或「量差」或係「純度」謀取利潤方式，或有差
    異，然其所圖利益之非法販賣行為目的，則屬相同，並無二
    致。本件被告如事實欄一所示販賣毒品犯行，雖因未察知其
    販賣毒品確實數量，且因毒品復無固定價格，而無從確知其
    獲利金額若干，惟毒品危害防制條例所處罰之「販賣」毒品
    罪，所著重者為在主觀上有藉以牟利之惡性，及對毒品之擴
    散具有較有償或無償轉讓行為更嚴重之危害性，被告「營利
    」之意圖係從客觀之社會環境、情況及證人、物證等資料，
    依據證據法則綜合研判認定；衡諸毒品海洛因量微價高，且
    依一般社會通念以觀，販賣行為在通常情形下均係以牟利為
    其主要誘因及目的，從而，舉凡其有償交易，除足反證其確
    另基於某種非圖利本意之關係外，通常尚難因無法查悉其販
    入價額作為是否高價賣出之比較，諉無營利之意思，阻卻販
    賣犯行之追訴。本件被告確有販賣毒品予丙○○之行為，已
    經調查屬實，考量社會大眾均知買賣海洛因係非法行為之客
    觀社會環境，依據前開積極證據及經驗法則綜合研判，被告
    應係意圖營利而販賣毒品，要無疑義。
  (六)綜上，被告販賣第一級毒品犯行堪以認定，應依法論科。
二、轉讓禁藥部分：
    訊據被告矢口否認有轉讓甲基安非他命予丙○○之事實，辯
    稱：係丙○○自行取用，並非伊交侍或轉讓云云，惟查上揭
    轉讓禁藥甲基安非他命之犯罪事實，業據被告於原審訊問及
    審理時坦承不諱（見原審97年度聲羈字第42號卷第5頁、原
    審97年7月31日審判筆錄），核與證人丙○○之結證相符（
    見偵卷第50頁，同上審判筆錄），足認被告前開自白與事實
    相符，被告上開所辯顯非可採，其轉讓禁藥犯行洵堪認定，
    應依法論科。
三、論罪科刑之理由：
  (一)按甲基安非他命業經行政院衛生署於69年12月8 日以衛署藥
    字第301124號公告自69年12月8 日起禁止輸入、製造，自70
    年6 月1 日起禁止販賣，更於75年7 月11日以衛署藥字第59
    7627號公告一概禁止使用，並在79年10月9 日以衛署藥字第
    904142號函明令公告列為禁藥。被告前曾因施用毒品經法院
    判處罪刑確定，其明知甲基安非他命係毒品之事實，應可認
    定。又甲基安非他命雖同屬毒品危害防制條例第2 條第2 項
    第2 款所定之第二級毒品，被告轉讓甲基安非他命之行為同
    為合於該條例第8 條第2 項轉讓第二級毒品罪之處罰規定；
    然藥事法第83條第1 項之「明知為偽藥或禁藥，而販賣、供
    應、調劑、運送、寄藏、牙保、轉讓或意圖販賣而陳列者，
    處7 年以下有期徒刑，得併科新臺幣500 萬元以下罰金」規
    定，係於93年4 月21日修正公布，同年月23日施行，其法定
    刑較毒品危害防制條例第8 條第2 項所定之法定刑「6 月以
    上5 年以下有期徒刑得併科新臺幣70萬元以下罰金」為重；
    又毒品之範圍尚包括影響精神物質與其製品，藥事之管理非
    僅止於藥品之管理，毒品未必係經公告之禁藥，禁藥亦非必
    為毒品，毒品危害防制條例與藥事法二者間，並無必然之特
    別法與普通法關係，故除有轉讓之第二級毒品達毒品危害防
    制條例第8 條第6 項之一定數量，經依法加重之法定刑較藥
    事法第83條第1 項之法定刑為重之情形外，因藥事法第83
    條第1 項為後法，且為重法，應優先適用藥事法處罰（最高
    法院96年度臺上字第3582號判決意旨可資參照）。又轉讓第
    二級毒品達淨重10公克以上者，加重其刑至2 分之1 ，轉讓
    持有毒品加重其刑之數量標準第2 條第1 項第2 款規定甚明
    。經查，依本案卷證資料，尚無證據足資證明被告轉讓甲基
    安非他命予證人丙○○之數量為何，依被告供述及證人證述
    ，被告轉讓之甲基安非他命數量僅足供施用1 次，衡諸一般
    施用甲基安非他命之人之施用劑量，施用1 次之數量當不致
    達淨重10公克，是本件既無證據可資證明被告轉讓甲基安非
    他命達淨重10公克，自不得依毒品危害防制條例第8 條第6
    項規定加重其刑。
  (二)核被告所為如事實欄一所示犯行，係犯毒品危害防制條例第
    4 條第1 項販賣第一級毒品罪；所為如事實欄二所示犯行，
    係犯藥事法第83條第1 項之轉讓禁藥罪。又被告先後為販賣
    而持有海洛因、為轉讓而持有甲基安非他命之低度行為，應
    各為轉讓、販賣之高度行為所吸收，均不另論罪。被告所犯
    上開二罪間，犯意有別，行為互殊，應予分論併罰。
  (三)按販賣第一級毒品罪之法定刑為「死刑或無期徒刑；處無期
    徒刑者，得併科1,000 萬元以下罰金」，然同為販賣第一級
    毒品之人，其原因動機不一，犯罪情節未必盡同，或有大盤
    毒梟者，亦有中、小盤之分，甚或僅止於吸毒者友儕間為求
    互通有無之有償轉讓者亦有之，其販賣行為所造成危害社會
    之程度自屬有異，法律科處此類犯罪，所設之法定最低本刑
    卻同為「無期徒刑，得併科1,000 萬元以下罰金」，不可謂
    不重。於此情形，倘依其情狀處以相當之有期徒刑，即足以
    懲儆，並可達防衛社會之目的者，自非不可依客觀之犯行與
    主觀之惡性二者加以考量其情狀，是否有可憫恕之處，適用
    刑法第59條之規定酌量減輕其刑，期使個案裁判之量刑，能
    斟酌至當，符合比例原則。查被告販賣海洛因予丙○○之販
    賣價格僅為2,000 元，販賣毒品數量非鉅，揆其販賣情節，
    因價格、數量尚微，與大量出售第一級毒品以賺取巨額利潤
    者，顯屬有別，以被告情節論，惡性尚非重大不赦，若以毒
    品危害防制條例第4 條第1 項所規定之法定本刑而科處販賣
    既遂部分最輕本刑無期徒刑，實屬情輕法重，在客觀上足以
    引起一般之同情，即有堪資憫恕之處，本院認依其情狀分別
    處以相當之有期徒刑，已足以懲儆，並可達防衛社會之目的
    ，爰就其販賣第一級毒品部分，適用刑法第59條規定，酌量
    減輕其刑。
  (四)原審判決依毒品危害防制條例第4條第1項、第19條第1項，
    藥事法第83條第1項，刑法第11條、第59條、第51條第5款之
    規定，審酌被告明知海洛因為第一級毒品、甲基安非他命為
    禁藥及第二級毒品，使用容易成癮，濫行施用，非但對施用
    者身心造成傷害，且多有施用致死之案例，而因其成癮性，
    常使施用者經濟地位發生實質改變而處於劣勢，容易造成家
    庭破裂戕害國力，為國家嚴格查禁之違禁物，仍不顧其販賣
    及轉讓對象可能面臨之困境，分別加以販賣及轉讓，其販賣
    及轉讓之行為，助長毒品及禁藥流通，致生危害於社會及他
    人身體健康甚鉅，復未能坦承販賣毒品犯行，惟其犯後坦承
    轉讓禁藥犯行，惟係因朋友情誼而轉讓禁藥，轉讓數量尚微
    ，暨考量其犯罪目的、動機等一切情狀，認公訴人請求量處
    無期徒刑之刑，尚屬過重，就販賣第一級毒品部分，量處有
    期徒刑拾伍年陸月；就明知為禁藥，而轉讓部分，量處有期
    徒刑捌月，並定其應執行刑有期徒刑拾陸年，且認：
    1.被告所使用如附表所示之行動電話及SIM 卡，皆係被告所
      有之物，業據被告於警詢、原審審理時時供述明確（見偵
      卷第7頁、原審97年7月31日審判筆錄），並有行動電話基
      本資料1份在卷可憑；且該行動電話及SI M卡係被告用以
      聯繫販賣第一級毒品事宜之物，業經證人丙○○於警詢及
      偵訊時證述明確，並有通訊監察譯文1份在卷可證。再者
      ，因行動電話之服務須以SI M卡為介面，故台灣大哥大股
      份有限公司於出租行動電話門號予消費者使用時，即同時
      附帶提供SIM卡給消費者做為門號使用之介面，故於該公
      司接受消費者申辦門號並將該門號開通上線時，該公司即
      將SIM卡所有權移轉予消費者，有台灣大哥大股份有限公
      司97年4月8日法大字第09 7032301號函在卷為憑。從而，
      如附表所示之物均為被告所有供其犯毒品危害防制條例第
      4條第1項之罪所用之物，且業經扣案，應依毒品危害防制
      條例第19條第1項規定宣告沒收。
    2.另認本件被告販賣第一級毒品予丙○○之2,000元對價，
      因丙○○無力支付，而賒欠未付，依其與丙○○之交易狀
      態，尚未收取，業據證人丙○○於警詢、偵訊時證述甚詳
      ，揆諸上揭說明，此部分自無從為沒收或以財產為抵償之
      諭知。核其認事用法均無不當，量刑亦稱妥適，應予維持
      。
四、被告上訴否認犯行，指摘原審判決不當，顯無理由，應予駁
    回。
、不另為無罪諭知：
一、公訴意旨另以：被告丁○○明知海洛因業經毒品危害防制條
    例列為第一級毒品管制，依法不得販賣，竟基於販賣海洛因
    之犯意，自95年10月間起至96年12月22日下午2 時或3 時許
    止，除上述經論罪科刑部分外，另有在其上開住處三合院內
    ，販賣至少19次海洛因予丙○○，每次販賣金額均為2,000
    元，因認被告此部分亦均涉犯毒品危害防制條例第4 條第1
    項販賣第一級毒品罪嫌。
二、按犯罪事實應依證據認定之，無證據不得認定其犯罪事實，
    又不能證明被告犯罪者，應諭知無罪判決，刑事訴訟法第15
    4 條第2 項、第301 條第1 項分別定有明文。而刑事訴訟上
    證明之資料，無論為直接證據或間接證據，均須達於通常一
    般之人均不致有所懷疑，而得確信其真實之程度，始得據為
    有罪之認定，若其關於被告是否犯罪之證明未能達此程度，
    而有合理之懷疑存在，致使無從形成有罪之確信，根據「罪
    證有疑，利於被告」之證據法則，即不得據為不利被告之認
    定，此有最高法院76年臺上字第4986號判例可稽。
三、公訴人認定被告涉犯上揭販賣第一級毒品罪嫌，無非係以證
    人丙○○於警詢及偵訊之證述及通訊監察譯文為據。訊據被
    告堅決否認有何上開至少19次販賣第一級毒品犯行，辯稱：
    伊並未販賣毒品予丙○○等語。
四、按施用毒品者其供出毒品來源，因而破獲者，法律規定得減
    輕其刑，是施用毒品者有為偵查機關誘導、或為邀輕典而為
    不實陳述之可能，其陳述之真實性自有合理之懷疑，其所稱
    向某人購買之供述，須補強證據以擔保其供述之真實性，所
    謂補強證據，指其他有關證明施用毒品者之關於毒品交易之
    供述真實性之相關證據而言，必須與施用毒品者關於毒品交
    易之供述，具有相當程度之關連性，而足使一般人對施用毒
    品者關於毒品交易之供述，並無合理之懷疑存在，而得確信
    其為真實，始足當之（最高法院94年度臺上字第7038號、94
    年度臺上字第1218號判決意旨參照）。經查，公訴人認定被
    告除上開論罪科刑部分外，另販賣第一級毒品海洛因予丙○○至少19次，除證人丙○○於警詢及偵查時之證述外，並無
    其他補強證據可資佐證；公訴人雖另援引通訊監察譯文為佐
    ，然依卷附96年12月21日下午5 時52分許、同年月22日凌晨
    0 時31分許之監聽譯文所示（見偵卷第16、17頁），被告與
    丙○○在電話交談中固曾提及「41」、「半」等語，惟依交
    談內容觀之，被告均表示須再確認、等一下等語，顯見渠等
    並未就買賣毒品達成合意，且依語意觀之，亦難認定係被告
    販賣毒品予丙○○，是各該監聽譯文實無從作為證人丙○○
    警詢、偵訊證述之補強證據。從而，證人丙○○在警詢、偵
    查時關於購買次數粗略估算之證述，尚乏補強證據，無法遽
    予採為論罪基礎。此外，復查無其他積極證據足以證明被告
    有此部分販賣第一級毒品海洛因予丙○○至少19次之犯行，
    此部分自屬不能證明被告犯罪，原應為被告無罪之諭知，惟
    因公訴人認此部分與前揭經論罪科刑之販賣第一級毒品罪有
    實質上一罪關係，爰不另為無罪之諭知。
據上論斷，應依刑事訴訟法第368條，判決如主文。
本案經檢察官乙○○到庭執行職務。
中    華    民    國    97    年    12    月    18    日
            刑事第二庭  審判長法  官  胡  忠  文
                              法  官  蕭  錦  鍾
                              法  官  胡  森  田
以上正本證明與原本無異。
如不服本判決應於收受送達後十日內，向本院提出上訴書狀，其
未敘述上訴理由者，並得於提起上訴後十日內向本院補提理由書
(均須按他造當事人之人數附繕本)「切勿逕送上級法院」。
                              書記官  陳  文  琴
中    華    民    國    97    年    12    月    18    日
附表：行動電話壹支（序號000000000000000
      號）及SIM 卡壹張（門號0000000000號）。
附錄論罪科刑法條：
毒品危害防制條例第4條第1項
製造、運輸、販賣第一級毒品者，處死刑或無期徒刑；處無期徒
刑者，得併科新臺幣 1 千萬元以下罰金。
藥事法第83條第1項
明知為偽藥或禁藥，而販賣、供應、調劑、運送、寄藏、牙保、
轉讓或意圖販賣而陳列者，處7年以下有期徒刑，得併科新臺幣5
百萬元以下罰金。


司法院資訊處製作；財團法人民間司法改革基金會備份。
